【裁判字號】    89,家上,84
【裁判日期】    891212
【裁判案由】    離婚
【裁判全文】
臺灣高等法院臺南分院民事判決    八十九年度家上字第八四號
      上  訴  人  甲○○
      訴訟代理人  曾慶雲律師
      被  上訴人  乙○○      .
右當事人間請求離婚事件，上訴人對於中華民國八十九年四月二十八日臺灣臺南地方
法院第一審判決（八十八年度婚字第六四０號）提起上訴，本院判決如左：
      主      文
上訴駁回。
第二審訴訟費用由上訴人負擔。
      事      實
甲、上訴人方面：
  一、聲明：求為判決：（一）原判決廢棄。（二）右廢棄部分，請准上訴人與被上
      訴人離婚。（三）訴訟費用由被上訴人負擔。
  二、陳述：除與原判決記載相同者，予以引用外，補稱：
  （一）上訴人與被上訴人於民國八十四年七月二十三日結婚，當時上訴人尚未滿二
        十歲，年輕識淺、智慮淺薄，不顧父母極力反對而與被上訴人結婚。原先期
        待能與被上訴人建立一幸福美滿之家庭共渡人生旅程，豈料婚後不久，被上
        訴人即因細故毆打上訴人。惟上訴人當初乃不顧父母反對而委身下嫁被上訴
        人，復因年輕識淺不知如何解決，故而不敢對父母言明被上訴人之毆打行為
        ，然自婚後被上訴人卻不知珍惜婚姻經常因細故毆打上訴人，上訴人雖有時
        會打電話回家向母親哭訴，亦僅止於訴說心中苦楚，而不知如何解決。八十
        八年十月二十三日晚上十時三十分左右，被上訴人因懷疑上訴人在外交男朋
        友，即藉故再次毆打上訴人，造成上訴人右下眼瞼瘀腫三×二．五公分、上
        唇牙齒咬傷痕、後枕部頭皮疼痛、頭暈等傷。至此上訴人實已無法再行忍受
        被上訴人之惡行，因而逃回娘家，並向台灣高雄地方法院（下稱高雄地院）
        聲請保護令，請求保護，並向台灣台南地方法院檢察署追訴被上訴人之傷害
        罪行。
  （二）按「夫妻之一方受他方不堪同居之虐待者，得向法院請求離婚。」，民法第
        一千零五十二條第一項第三款定有明文。又不堪同居之虐待云者，係指「與
        以身體上或精神上不可忍受之痛苦，致不堪繼續同居者而言」（最高法院二
        十三年上字第六七八號、三十四年上字第三九六八號判例參照）。而身體上
        之虐待，例如傷害、暴行等行為是；精神上之虐待，即重大侮辱是。查被上
        訴人於八十八年十月二十三日晚上十時三十分左右毆打上訴人乙節，已為原
        審判決所認定，雖上訴人僅能證明被上訴人此次之毆打行為，然依常理判斷
        之，設若被上訴人僅有此一次之傷害行為，則上訴人怎可能即行拋夫棄子逃
        回娘家，復而聲請保護令以求保護，更進而向偵查機關追訴被上訴人之傷害
        行為，況且，上訴人當初乃在不顧父母反對之情況下下嫁被上訴人，則若非
        具有重大原因，上訴人怎可能拋夫棄子。
  （三）再依上訴人向高雄地院民事庭聲請之保護令，高雄地院已以八十八年度家護
        字第五０六號命令被上訴人不得對上訴人實施身體或精神上不法侵害之行為
        等。而該命令理由欄內亦載明：「且依相對人（即被上訴人）之前就習慣毆
        打被害人（即上訴人），可認被害人（即上訴人）有繼續受相對人（即被上
        訴人）實施不法侵害之危險」。此亦可證明被上訴人確有慣性毆打上訴人之
        行為。按「慣行毆打，即為不堪同居之虐待，足以構成離婚之原因。」（最
        高法院二十年台上字第三七一號判例參照），核被上訴人之行為，確已屬對
        上訴人為習慣性之毆打行為。
  （四）又上訴人下嫁被上訴人，故而居住於被上訴人之家中，幾乎被上訴人毆打上
        訴人之地點皆發生在家中，故而上訴人如欲取得被上訴人之家屬出庭證明被
        上訴人經常毆打上訴人之證言實有所困難；惟八十七年十一月左右，被上訴
        人毆打上訴人後，上訴人因心生畏懼曾逃至鄰居「阿有嬸」處躲藏，此亦經
        被上訴人於鈞院庭訊時自認，可堪認定。
  （五）依最高法院八十六年度台上字第六０六號判決所示：「於民法第一千零五十
        二條增列第二項離婚事由之概括規定，准有前項以外之重大事由，難以維持
        婚姻者，夫妻一方得請求離婚，其目的在使夫妻請求裁判離婚之事由較富彈
        性，是夫妻間發生之情事，苟足使婚姻難以維持，即無不准依該條第二項訴
        請離婚之理。」，查上訴人乃因無法忍受被上訴人經常性之毆打，及上訴人
        之公公經常要求上訴人向娘家借錢，故而逃離夫家返回娘家，甚且依上開保
        護令所載上訴人實有可能續受被上訴人不法侵害之危險，上訴人實已非常懼
        怕再返回夫家，婚姻關係顯露重大之破綻，夫妻間委實已破鏡難重圓，無法
        再行夫妻共同生活，請准上訴人與被上訴人離婚。
  三、證據：除援用第一審所提證據外，補提高雄地院八十八年度家護字五０六號通
      常保護令影本一件為證，並聲請調閱高雄地院八十八年度家護字第五０六號通
      常保護令民事案卷。
乙、被上訴人方面：
  一、聲明：求為判決：（一）上訴駁回。（二）上訴費用由上訴人負擔。
  二、陳述：除與原判決記載相同者，予以引用外，補稱：
  （一）被上訴人係服義務役之應召集充員，常隨部隊任務之需要而時常換防，上訴
        人與被上訴人於被上訴人服兵役前即因相戀結婚，並育有一子一女，被上訴
        人本想待服完兵役後，偕上訴人胼手胝足，共創美好幸福之未來，是以被上
        訴人每當部隊放假時，即飛奔回家與妻小團聚，俾彌補被上訴人服兵役二年
        期間上訴人獨守空閨之憾，俾免婚姻產生「兵變」。
  （二）詎於被上訴人服兵役期間，上訴人竟以工作為由而擔任類似檳榔西施之工作
        ，且經常深夜返家，甚且晚上二、三點才回家，除未盡孩兒照料之義務，尤
        招物議，更甚者，半夜三更有不明男子來電與伊長談，從而被上訴人為明究
        裡而向上訴人質問，豈料上訴人反譏相諷，令被上訴人氣憤，而摑伊一巴掌
        ，事後縱被上訴人萬般後悔，向伊道歉，然上訴人竟返回娘家，令被上訴人
        僅能痴痴望月，企盼上訴人回家共聚團圓之樂。
  （三）就法律層面，被上訴人一時之魯莽之單一行為，實未構成民法第一千零五十
        二條第一項各款離婚事由，且未構成民法第一千零五十二條第二項之其他重
        大事由之離婚原因，倘上訴人執意宣稱伊遭不堪同居之虐待云云，則唯一能
        符合者，乃被上訴人遵守國家法律盡國民應盡之義務－服兵役，而不能朝夕
        與伊相伴者。
  三、證據：援用第一審所提之證據。
      理      由
一、本件上訴人起訴主張：兩造於八十四年七月二十三日結婚，婚姻關係現仍存續中
    ，惟婚後被上訴人即因細故習慣性的毆打上訴人，至八十八年十月二十三日晚上
    十時三十分左右，被上訴人又因懷疑上訴人在外交男朋友，而藉故再毆打上訴人
    ，造成上訴人右下眼瞼瘀腫三×二．五公分、上唇牙齒咬傷痕、後枕部頭皮疼痛
    、頭暈等傷害，使上訴人無法再忍受，而逃回娘家，並聲請保護令以求保護，已
    達不堪同居之虐待，兩造婚姻具有重大之破綻，無法再行夫妻共同生活，爰依民
    法第一千零五十二條第一項第三款、第二項之規定，求為判決准兩造離婚等語。
二、被上訴人則以：被上訴人僅於八十八年十月二十三日因質問上訴人不明男子來電
    ，詎遭上訴人反譏相諷，因而一時氣憤掌摑上訴人一巴掌，事後已向上訴人道歉
    ，並無經常毆打上訴人，惟上訴人竟返回娘家，僅盼被上訴人能回家共聚團圓之
    樂等語，資為抗辯。
三、上訴人主張兩造於八十四年七月二十三日結婚，婚姻關係現仍存續中，而被上訴
    於八十八年十月二十三日晚上十時三十分左右，因懷疑上訴人在外交男朋友，而
    毆打上訴人，造成上訴人右下眼瞼瘀腫三×二．五公分、上唇牙齒咬傷痕、後枕
    部頭皮疼痛、頭暈等傷害之事實，已據其於原審提出戶籍謄本及診斷證明書為證
    （參見原審卷第一九－二一頁），復為被上訴人所是認，自堪信為真實。惟上訴
    人主張遭被上訴人慣行毆打等情，已為被上訴人所否認，並以前揭各情詞置辯，
    經查：
（一）依上訴人於原審提出之診斷證明書，僅足證明其主張於八十八年十月二十三日
      晚上十時三十分左右，遭被上訴人毆傷之事實，已難據此認被上訴人有慣行毆
      打上訴人之事實；上訴人雖另主張於八十七年十一月間遭被上訴人毆打後曾逃
      至鄰居「阿有嬸」處躲藏云云，被上訴人就上訴人之上開主張，雖然先則表示
      不願陳述（參見本院卷第五一頁），然嗣已明確表示：「八十七年十一月我沒
      有打上訴人」等語（參見本院卷第六四頁），審酌上訴人前後所述情節，尚難
      認被上訴人已自認於八十七年十一月間毆打上訴人之事實，則上訴人空言主張
      被上訴人已自認該事實，實有誤會，而上訴人就其主張於八十七年十一月間遭
      被上訴人毆打乙節，又未能舉證以實其說，則其主張為被上訴人慣行毆打乙節
      ，自難採信；上訴人雖以其當初乃不顧父母反對而與被上訴人結婚，進而推認
      如被上訴人僅毆傷其一次，伊何忍拋夫棄子逃回娘家，並聲請保護令以求保護
      及向偵查機關追訴被上訴人之傷害犯行云云，僅係其主觀之推臆之詞，要難以
      此遽認被上訴人確有上訴人主張之慣行毆打行為。至高雄地院八十八年度家護
      字第五０六號通常保護令雖載有：「‧‧‧且依相對人（即被上訴人）之前就
      習慣毆打被害人（即上訴人），可認被害人（即上訴人）有繼續受相對人（即
      被上訴人）實施不法侵害之危險‧‧‧」等語，係上訴人向高雄地院聲請核發
      通常保護令之聲請意旨，並非高雄地院實體調查後所為之認定，此觀上訴人提
      出之該保護令【影本‧參見上訴人八十九年十一月二十八日〔民事辯論意旨狀
      〕所附】足明，並有高雄地院上開通常保護令案卷可稽，則上訴人以高雄地院
      上開保護令所為之上述記載，而謂被上訴人確有慣性毆打上訴人之行為云云，
      自屬無據。再者，依上訴人提出之前開診斷證明書所載，上訴人僅受右下眼瞼
      瘀腫三×二．五公分、上唇牙齒咬傷痕、後枕部頭皮疼痛、頭暈等傷勢，核其
      傷勢範圍及受傷程度，尚屬輕微，客觀上亦難認已達不堪忍受之虐待程度；何
      況，被上訴人在本院陳稱：「我只在八十八年十月二十三日打過上訴人一個巴
      掌，因為有男生打電話給上訴人，我懷疑是上訴人男朋友，所以才打上訴人一
      巴掌‧‧‧。」等語（參見本院卷第六四頁），此為上訴人所不否認，而此種
      婚姻不貞之陰影，並非常人所堪忍受，足認被上訴人於八十八年十月二十三日
      晚上十時三十分許毆打上訴人並非無因，縱其行為不見容於法律，衡酌兩造當
      時爭執之情狀，堪認被上訴人應係不能忍受上訴人婚姻不貞之陰影，一時激憤
      ，始出手毆打上訴人，要難與予以精神上或身體上不堪忍受痛苦之虐待行為同
      視；另上訴人又主張其公公經常要求伊向娘家借錢乙節，既未能舉證以實其說
      ，單此亦不足認其精神上或身體上有何受不堪忍受之痛苦；是以上訴人主張受
      被上訴人不堪同居之虐待云云，要難信採。
（二）按夫妻之一方受他方不堪同居之虐待者，得向法院請求離婚；民法第一千零五
      十二條第一項第三款定有明文。又民法第一千零五十二條第一項第三款所謂不
      堪同居之虐待，係指與以身體上或精神上不可忍受之痛苦，致不堪繼續同居者
      而言（最高法院二十三年上字第六七八號、三十四年上字第三九六八號判例參
      照）。再者，夫妻之一方受他方不堪同居之虐待，固得請求離婚，惟因一方之
      行為不檢而他方一時忿激，致有過當之行為，不得即謂不堪同居之虐待（最高
      法院二十三年上字第四五五四號判例參照）。且民法第一千零五十二條第一項
      第三款所稱「不堪同居之虐待」，應就具體事件，衡量夫妻之一方受他方虐待
      所受侵害之嚴重性，斟酌當事人之教育程度、社會地位及其他情事，是否已危
      及婚姻關係之維繫以為斷（司法院大法官釋字第三七二號解釋參照）。查上訴
      人主張遭被上訴人慣行毆打乙節，既非可信；而被上訴人於八十八年十月二十
      三日晚上十時三十分許毆打上訴人並非無因，衡酌兩造當時爭執之情狀，既足
      認被上訴人係因不能忍受上訴人婚姻不貞之陰影，一時激憤，始出手毆打上訴
      人，縱其行為稍有過當而不見容於法律，究難因此即認已構成予以上訴人精神
      上或身體上不堪忍受痛苦之虐待；至上訴人主張其公公經常要求伊向娘家借錢
      云云，既未能舉證以實其說，自亦不能單此即認其精神上或身體上受有何不堪
      忍受之痛苦；是以上訴人主張受被上訴人不堪同居之虐待，而依民法第一千零
      五十二條第一項第三款規定，請求與被上訴人離婚，自非有據。
（三）又有民法第一千零五十二條第一項以外之重大事由，難以維持婚姻者，夫妻之
      一方得請求離婚。但其事由應由夫妻之一方負責者，僅他方得請求離婚；同法
      條第二項定有明文。是以〔民法親屬編於七十四年修正後，於第一千零五十二
      條增列第二項離婚事由之概括規定，准「有前項以外之重大事由，難以維持婚
      姻者，夫妻之一方得請求離婚」，其目的在使夫妻請求裁判離婚之事由較富彈
      性。是夫妻間發生之情事，苟足使婚姻難以維持，即無不准依該條第二項訴請
      離婚之理，不因當事人併據同一事實主張有該條第一項離婚原因而有不同。〕
      （最高法院八十六年度台上字第六０六號判決參照）。惟是否為難以維持婚姻
      之重大事由，其判斷標準係指婚姻是否已生破綻而無回復之希望，即不僅須請
      求之一方主觀上已喪失維持婚姻之意欲，且須客觀上所造成難以維持婚姻之事
      實，已悖於人倫生活秩序而達倘處於同一情況下，任何人均將喪失維持婚姻意
      欲之程度，始足當之。查被上訴人於八十八年十月二十三日晚上十時三十分許
      毆打上訴人，既係因不能忍受上訴人對婚姻不貞之陰影，一時激憤之過當行為
      ，衡諸一般社會對夫妻互負忠貞誠實義務之倫常要求，自難全諉責於被上訴人
      ，而認應由被上訴人就前開毆打上訴人之過當行為所生兩造婚姻關係之齟齬負
      承擔全部之過咎，則依民法第一千零五十二條第二項但書規定之規範本旨，上
      訴人能否再據此請求與被上訴人離婚，已有疑義；何況，依上訴人提出之前開
      診斷證明書所載，被上訴人所受傷勢範圍均在頭臉部，與被上訴自陳打上訴人
      一巴掌之情並無不合，益可證被上訴人當時出手毆打上訴人應係難忍上訴人對
      婚姻不貞之陰影之一時激憤行為，尚非惡意之虐待；客觀上亦不足認構成難以
      維持兩造婚姻之重大事由；再者，上訴人係六十七年十二月二十六日生，而被
      上訴人則為六十七年十一月十九日生，現年僅二十二歲，並育有一女陳姿妃（
      八十四年十二月三日生）及一子陳建龍（八十六年十一月十一日生），為渠等
      戶籍謄本所載明（參見原審卷第一九－二０頁），而被上訴人在本院陳稱：「
      當兵前（兩造）感情很好」等語（參見八十九年十一月二十八日本院言詞辯論
      筆錄），核與上訴人自陳不顧父母反對與被上訴人結婚之情合，足信兩造之
      結合係基於彼此之互愛，則縱如被上訴人所稱：「當兵後，因尚未退役，收入
      較少，所以會小吵。」等語為真（參見八十九年十一月二十八日本院言詞辯論
      筆錄），惟被上訴人目前已經退伍，且在塑膠工廠工作，月薪約（新台幣）二
      萬多元，而上訴人目前沒工作，住在娘家等情，為兩造各自陳明在卷（參見本
      院同上言詞辯論筆錄），則兩造因經濟問題發生之爭執，於被上訴人退伍工作
      穩定後當可改善，客觀上自難認兩造之婚姻關係已生無法回復之破綻；至上訴
      人雖又主張其公公經常要求伊向娘家借錢云云，既未能舉證以實其說，且該事
      由如何致兩造婚姻難以維持，亦未據上訴人舉證以明之，則上訴人主觀地以兩
      造間之婚姻已有重大破綻，並認有難以維持婚姻之重大事由，自無可取。是以
      上訴人依民法第一千零五十二條第二項前段規定，請求與被上訴人離婚，亦難
      認為有據。
四、綜上所述，上訴人主張遭被上訴人慣行毆打，已致不堪同居之虐待乙節，並不足
    信；而其以同一事由主張兩造間婚姻關係已生重大破綻而難以維持，致無法再行
    夫妻共同生活云云，亦不足採；則其依民法第一千零五十二條第一項第三款及第
    二項規定，請求與被上訴人離婚，自屬無據，要難准許；原審因而駁回上訴人與
    被上訴人離婚之請求，核無不合；上訴意旨猶執前詞指摘原審關於駁回其離婚請
    求部分之判決為不當，而聲明廢棄，為無理由，應予駁回。
五、據上論結，本件上訴為無理由，依民事訴訟法第四百四十九條第一項、第七十八
    條，判決如主文。
中      華      民      國    八十九    年    十二      月    十二      日
                          臺灣高等法院臺南分院民事第四庭
~B1審判長法官  王  惠  一
~B2      法官  吳  上  康
~B3      法官  蘇  清  恭
右為正本係照原本作成。
上訴人如對本判決上訴，須於判決送達後二十日內向本院提出上訴狀（須附繕本一份
）；未表明上訴理由者，應於上訴後二十日內向本院提出理由書（須附繕本一份）。
中      華      民      國    八十九    年    十二      月    十二      日
~B法院書記官  李  淑  華
【附記】：
民事訴訟法第四百六十六條之一：
I對於第二審判決上訴，上訴人應委任律師為訴訟代理人。但上訴人或其法定代理人
  具有律師資格者，不在此限。
II上訴人之配偶、三親等內之血親、二親等內之姻親，或上訴人為法人、中央或地方
  機關時，其所屬專任人員具有律師資格並經法院認為適當者，亦得為第三審訴訟代
  理人。


司法院資訊處製作；財團法人民間司法改革基金會備份。
